臺灣新北地方法院民事裁定
111年度消債職聲免字第144號
聲  請  人  鍾蕙鎂  
代  理  人  鄭國照律師
相  對  人  台新國際商業銀行股份有限公司

法定代理人  吳東亮  
相  對  人  華南商業銀行股份有限公司

法定代理人  黃俊智	  


相  對  人  國泰世華商業銀行股份有限公司

法定代理人  郭明鑑  
代  理  人  林志軒  
相  對  人  遠東國際商業銀行股份有限公司

法定代理人  周添財  


相  對  人  元大商業銀行股份有限公司

法定代理人  翁健    
代  理  人  黃勝豐  
相  對  人  中國信託商業銀行股份有限公司

法定代理人  利明献  


相  對  人  臺灣銀行股份有限公司

法定代理人  許志文	  
代  理  人  黃凌莉  
相  對  人  富邦資產管理股份有限公司

法定代理人  洪主民  

相  對  人  台灣金聯資產管理股份有限公司

法定代理人  施俊吉  

相  對  人  萬榮行銷股份有限公司

法定代理人  呂豫文  
相  對  人  金陽信資產管理股份有限公司

法定代理人  陳雨利  


相  對  人  新光行銷股份有限公司

法定代理人  李明新  
相  對  人  台新資產管理股份有限公司

法定代理人  吳統雄  
相  對  人  仲信資融股份有限公司

法定代理人  陳鳳龍  
上列當事人因消費者債務清理事件聲請免責，本院裁定如下：
    主  文
聲請人鍾蕙鎂應予免責。
    理  由
一、按法院為終止或終結清算程序之裁定確定後，除別有規定外
    ，應以裁定免除債務人之債務；又法院裁定開始清算程序後
    ，債務人有薪資、執行業務所得或其他固定收入，扣除自己
    及依法應受其扶養者所必要生活費用之數額後仍有餘額，而
    普通債權人之分配總額低於債務人聲請清算前2年間，可處
    分所得扣除自己及依法應受其扶養者所必要生活費用之數額
    者，法院應為不免責之裁定，但債務人證明經普通債權人全
    體同意者，不在此限；另債務人有下列各款情形之一者，法
    院應為不免責之裁定，但債務人證明經普通債權人全體同意
    者，不在此限：㈠於7年內曾依破產法或消費者債務清理條例
    （下稱消債條例）規定受免責；㈡故意隱匿、毀損應屬清算
    財團之財產，或為其他不利於債權人之處分，致債權人受有
    損害；㈢捏造債務或承認不真實之債務；㈣聲請清算前2年內
    ，因消費奢侈商品或服務、賭博或其他投機行為，所負債務
    之總額逾聲請清算時無擔保及無優先權債務之半數，而生開
    始清算之原因；㈤於清算聲請前1年內，已有清算之原因，而
    隱瞞其事實，使他人與之為交易致生損害；㈥明知已有清算
    原因之事實，非基於本人之義務，而以特別利於債權人中之
    一人或數人為目的，提供擔保或消滅債務；㈦隱匿、毀棄、
    偽造或變造帳簿或其他會計文件之全部或一部，致其財產之
    狀況不真確；㈧故意於財產及收入狀況說明書為不實之記載
    ，或有其他故意違反消債條例所定義務之行為，致債權人受
    有損害，或重大延滯程序，消債條例第132、133、134條分
    別定有明文。又消債條例之立法目的，在於使陷於經濟上困
    境之消費者，得分別情形依該條例所定重建型債務清理程序
    （更生）或清算型債務清理程序（清算）清理債務，藉以妥
    適調整其與債權人及其他利害關係人之權利義務關係，保障
    債權人之公平受償，並謀求消費者經濟生活之更生機會，從
    而健全社會經濟發展；消費者依清算程序清理債務，於程序
    終止或終結後，為使其在經濟上得以復甦，以保障其生存權
    ，除另有上述消債條例第133、134條所規定不予免責之情形
    外，就債務人未清償之債務採免責主義（消債條例第1、132
    條立法目的參照）。
二、本件聲請人前於民國109年7月10日向本院具狀聲請清算，經
    本院以110年度消債清字第16號裁定自110年6月28日上午10
    時起開始清算程序，嗣經本院司法事務官以110年度司執消
    債清字第121號進行清算程序，並於111年6月16日裁定終結
    清算程序且確定在案等情，業據本院依職權調取上開債務清
    理事件相關卷宗核閱屬實。茲依消費者債務清理條例第132
    條規定，本院今以111年度消債職聲免字第144號聲請免責事
    件進行聲請人應否免責之審理。
三、本院為審酌聲請人是否有消債條例第133、134條所定應不予
    免責之情事，已分別發函通知聲請人及全體債權人就本院應
    否裁定聲請人免責表示意見，並於111年10月27日到庭陳述
    意見。茲將聲請人及債權人之意見分述如下：
  ㈠聲請人略陳：聲請人自本院裁定開始清算程序即110年6月28
    日起至111年2月28日止，主要是在235歌友會擔任櫃檯或廚
    房工作，日領薪水約新臺幣（下同）1,000元，工作時段為
    中班及夜班，因屬代班之性質，故上班日數相當不固定且缺
    乏穩定之保障，平均每月收入約15,667元。惟自111年2月28
    日以後，235歌友會因疫情影響而停業，故聲請人目前待業
    中；自111年起每月領有租金補助4,000元；每月必要支出依
    新北市政府所公告之當年度新北市最低生活費之1.2倍計算
    ，故聲請人於本院裁定開始清算程序後，收入扣除必要支出
    後，顯無餘額，並無消債條例所定不免責事由等語。
  ㈡元大商業銀行股份有限公司略陳：不同意免責。自聲請人聲
    請清算至本院裁定終結清算程序止，債權人皆未受償，然免
    責制度係使經濟陷於困境之債務人在經濟上得以復甦，以保
    障其生存權之最後救濟手段，為避免聲請人濫用清算程序規
    避債務及應負擔之償還責任，請本院依職權調閱聲請人之財
    產所得資料，如其有符合消債條例第133、134條所定之情事
    ，應為不免責之裁定。消債條例宗旨係欲使誠實勤奮之債務
    人積極清償債務，更應積極與債權銀行協商，盡力清償，而
    非逕圖消債條例規避債務，實嚴重損及債權人債權受償之權
    利等語。
　㈢中國信託商業銀行股份有限公司略陳：不同意免責。依本院1
    10年度消債清字第16號裁定所載聲請人每月入不敷出，則就
    超支部分聲請人係如何負擔，是否另有收入未列入財產及收
    入狀況說明書，或有隱匿之事實，實有疑義，已然符合消債
    條例第134條第8款之規定，應為不免責之裁定。請本院查察
    聲請人是否另有構成消債條例第133條及第134條其他各款不
    應免責之情事等語。
　㈣遠東國際商業銀行股份有限公司略陳：不同意免責。法院應
    依消債條例第1條所定之立法宗旨衡平債權債務雙方之利益
    及各別應負擔之義務與責任，並依消債條例第136條規定依
    職權為公平、合理、有效且迅速之調查，確保清算免責程序
    審理之公正，是請本院依職權調查聲請人有無構成消債條例
    第133條、第134條各款所定之不免責事由。又本院依消債條
    例第133條、第134條規定裁定聲請人不免責並確定後，其依
    消債條例第141條、第142條規定清償至一定數額，仍得向法
    院聲請免責，並非日後全無再為聲請免責之救濟機會及管道
    ，故請本院裁定聲請人不免責，以維權益等語。
　㈤金陽信資產管理股份有限公司略陳：不同意免責。本件自清
    算程序開始至終止，債權人受清算分配金額僅2,273元，倘
    本院准予聲請人免責，顯然違反消債條例第1條保護債權人
    公平受償之意旨。況聲請人有固定收入，倘其表示入不敷出
    ，則係由何人資助其生活，聲請人均未詳予說明，且究由何
    人資助聲請人亦須到場說明是否屬實，不能僅憑聲請人片面
    之詞，否則即有隱匿情形。是依消債條例第1條、第133條、
    第134條規定，自不得裁定准予聲請人免除還款之責，應適
    度考量債權人權益等語。
　㈥國泰世華商業銀行股份有限公司略陳：不同意免責。請本院
    調查聲請人目前收入情形，倘債權人受償金額低於聲請人前
    兩年可處分之餘額，請本院依消債條例第133條規定予以不
    免責裁定等語。
　㈦華南商業銀行股份有限公司略陳：不同意免責。倘本院就本
    件查有消債條例第133條或第134條各款所定應為不免責之情
    形，即應予不免責之裁定等語。　
　㈧富邦資產管理股份有限公司略陳：不同意免責，聲請人現年6
    2歲，尚未達勞動基準法所定強制勞工退休之年齡，仍有勞
    動年數得以賺取報酬理清其債務，自當竭力清償債務，以防
    消債條例被濫用，阻礙社會經濟健全及影響債權人公平受償
    機會，且債權人於清算程序中僅受償2,454元，故請裁定聲
    請人不予免責，以維持經濟秩序等語。
　㈨臺灣銀行股份有限公司略陳：不同意免責。聲請人因其子女
    就學需要，擔任就學貸款之連帶保證人，向債權人申請就學
    貸款，然就學貸款與一般貸款不同，僅須符合中低所得家庭
    條件，更無須再審核貸款人之抵押品、經濟及信用狀況，且
    學生就學期間至畢業後滿一年止之貸款利息皆由政府負擔，
    學生無須償付任何利息。就學期間利息由教育部編列預算支
    應，畢業後一年開始分期攤還本息，已享相當優惠，藉由全
    民買單之方式，聲請人得以暫免繳納學費，而去累積自己之
    財富，惟事後卻因無力清償而聲請清算達其債務免責之目的
    ，顯非事理之平，亦與政府辦理就學貸款之宗旨有悖，故本
    件不應予免責等語。
　㈩台灣金聯資產管理股份有限公司略陳：不同意免責。本件債
    權人因清算執行程序受償金額僅1,021元，顯屬過低，且聲
    請人又未依債權表比例另外清償，故不同意免責等語。
　萬榮行銷股份有限公司、新光行銷股份有限公司、台新資產
    管理股份有限公司、仲信資融股份有限公司則未就本院應否
    裁定聲請人免責表示意見。　
四、經查：
  ㈠聲請人無消債條例第133條所定應不予免責之情事：
  ⒈聲請人是否有消債條例第133條所定應不予免責之情形，即應
    審認其是否合於「於清算程序開始後債務人有薪資、執行業
    務所得或其他固定收入，扣除自己及依法應受其扶養者所必
    要生活費用之數額後仍有餘額」及「普通債權人之分配總額
    低於債務人聲請清算前二年間，可處分所得扣除自己及依法
    應受其扶養者所必要生活費用之數額」此兩要件，此觀消債
    條例第133條規定自明。
  ⒉聲請人陳稱其自本院裁定開始清算程序即110年6月28日起至1
    11年2月28日止，主要是在235歌友會擔任櫃檯或廚房工作，
    平均每月收入約15,667元。惟自111年2月28日以後，235歌
    友會因疫情影響而停業，故聲請人目前待業中；自111年起
    每月領有租金補助4,000元等語，業據提出郵政存簿儲金簿
    、收入切結書為憑（見本院卷第95至98頁），並有勞保局電
    子閘門網路資料查詢表、新北市政府社會局111年10月4日新
    北社助字第1111891909號函、勞動部勞工保險局111年10月5
    日保國三字第11160346270號函在卷可稽（見本院卷第40至4
    6、54、67頁），堪信為實。從而，聲請人於清算程序開始
    後迄今，薪資、執行業務所得或其他固定收入共計約為165,
    336元【計算式：15,667×8＋4,000×10＝165,336】。
  ⒊聲請人主張其每月必要支出依新北市政府所公告之當年度新
    北市最低生活費之1.2倍計算為定，經核符合消債條例第64
    條之2第1項規定；且依消債條例第43條第7項規定，聲請人
    若表明以行政院衛生福利部公布之最低生活費1.2倍計算必
    要支出，毋庸記載原因、種類及提出證明文件，故聲請人上
    開主張應為可採。而新北市政府所公告之110年度、111年度
    新北市最低生活費每人每月分別為15,600元、15,800元，是
    聲請人110年、111年每月必要支出分別為18,720元、18,960
    元。從而，聲請人於清算程序開始後迄今，必要生活費用共
    計301,920元【計算式：18,720×6＋18,960×10＝301,920】。
  ⒋準此，聲請人於清算程序開始後迄今，薪資、執行業務所得
    或其他固定收入，扣除自己所必要生活費用後，已無餘額，
    與消債條例第133條所定「於清算程序開始後，債務人有薪
    資、執行  業務所得或其他固定收入，扣除自己及依法應受
    其扶養者所必要生活費用之數額後仍有餘額」之要件即有未
    合，是該條所定「普通債權人之分配總額是否低於債務人聲
    請清算前2年間，可處分所得扣除自己及依法應受其扶養者
    所必要生活費用之數額」之要件，自無庸再予審酌。從而，
    聲請人無消債條例第133條所定應不予免責之情形，應堪認
    定。
  ㈡聲請人無消債條例第134條各款應不予免責之情事：
　　依消債條例關於清算程序係以免責主義為原則，不免責為例
    外，倘債權人主張債務人有消債條例第134條各款所定不免
    責之情事，即應由債權人就債務人有合於上開各款要件之事
    實，提出相當之事證證明之。惟相對人未具體說明或提出相
    當事證證明，且經本院依職權查悉聲請人於107年迄今均無
    出入境紀錄，有其出入境查詢結果在卷可稽（見本院卷第48
    頁），本院依現有之證卷資料復查無聲請人有何符合消債條
    例第134條各款所規定之事由，自難認聲請人有消債條例第1
    34條所定應不免責之情事。
五、據上論結，聲請人既經法院為終結清算程序之裁定確定，復
    無消債條例第133、134條所定之不應免責情形存在，揆諸首
    揭說明，應以裁定免除聲請人之債務，是本件聲請人應予免
    責，爰裁定如主文。
中　　華　　民　　國　 111　　年　　10　　月　　31　　日
                  民事第二庭    法　官　楊雅萍
以上正本係照原本作成。
如不服本裁定，應於收受送達後10日內向本院提出抗告狀，並應
繳納抗告費新臺幣1,000元。
中　　華　　民　　國　　111 　年　　11　　月　　1 　　日
                                書記官　蘇  泠